---
title: "Aula 7 - Estatística Descritiva"
output: html_notebook
---

### Conteúdo

- 1. Importação e estruturação dos dados
  - Demonstrativos contábeis anuais consolidados: Balanço Patrimonial e Demonstrativo de Resultado para os anos 2017 e 2019

- 2. Estatística descritiva
  - Média
  - Variância
  - Desvio padrão
  - quantis
  - rotina para calcular diversas estatísticas


### 1. Importação dos dados e estruturação dos dados

Vamos fazer download dos demonstrativos financeiros das companhias abertas. 

Criar os nomes dos arquivos
```{r}
# A quantidade de anos
anos <- rep(2017:2019, each = 3)
dfp_id <- c("BPP", "BPA", "DRE")
dem <- c("bpp", "bpa", "dre")

urls <- paste0("http://dados.cvm.gov.br/dados/CIA_ABERTA/DOC/DFP/", dfp_id, "/DADOS/", dem, "_cia_aberta_",anos, ".zip")

destino <- paste0(dem,"_cia_aberta_",anos,".zip")
destino
```
Realizar o download dos arquivos
```{r}
# criando função download
funcao_download <- function(u, d){
  download.file(u, d)
}

urls
# Fazer download e associar cada url a cada destino (arquivos zipados)
mapply(funcao_download, urls, destino)
```
Leitura dos dados
```{r}
# fazer a leitura dos dados
arquivos_nomes <- paste0(dem, "_cia_aberta_con_", anos,".csv")

# Funcao processo de leitura
funcao_leitura_zip <- function(dest, arq){
  read.csv2(unz(dest, arq), encoding = "latin1")
}
  
dados <- mapply(funcao_leitura_zip, destino, arquivos_nomes)
```
Resumindo tudo isso na função `dfp_con` abaixo:
```{r}
dfp_con <- function(dfps_id, ano_inicial, ano_final){
  dem <-tolower(dfps_id) # transformar em lower case
  dfps_id <- toupper(dfps_id) 
  anos <- rep(ano_inicial:ano_final, each = (ano_final - ano_inicial + 1))
  urls <- paste0("http://dados.cvm.gov.br/dados/CIA_ABERTA/DOC/DFP/", dfps_id, "/DADOS/", dem, "_cia_aberta_",anos, ".zip")
  destino <- paste0(dem, "_cia_aberta_", anos, ".zip")
  funcao_download <- function(u, d){
    download.file(u, d)} 
  mapply(funcao_download, urls, destino) # Fazer download e associar cada url a cada destino (arquivos zipados)
  # fazer a leitura dos dados
  arquivos_nomes <- paste0(dem, "_cia_aberta_con_", anos,".csv")
  # Funcao processo de leitura
  funcao_leitura_zip <- function(dest, arq){
    read.csv2(unz(dest, arq), encoding = "latin1")} 
  dados <<- mapply(funcao_leitura_zip, destino, arquivos_nomes)
  }

# Chamar a função que já faz o processo de download
dfp_con(dfps_id = c("bpp", "bpa", "dre"), ano_inicial = 2017, ano_final = 2019)
```

Detalhe para a atribuição aos dados `<<-` em dados. Nesse caso ele vai criar um objeto de mesmo nome no seu ambiente global. 

Agora podemos realizar alguns ajustes. 
Empilhar os dados em um dataframe:
```{r}
library(dplyr)
library(magrittr)
# usaremos a função bind_rows(dados) 
df <- bind_rows(dados)

# remover dados do ambiente para liberar memória
rm(dados)

str(df)
```

Filtrar:
- as informações do último exercício 
- mês de dezembro
- As descrições de contas:
    * Ativo Total
    * Ativo Circulante
    * Passivo Circulante
    * Lucros/Prejuízos Acumulados
    * Receita de Venda de Bens e/ou Serviços

Selecionar as colunas 
- DT_FIM_EXERC
- DENOM_CIA
- CD_CVM
- DS_CONTA
- VL_CONTA

Vamos alterar o formato das coluna:
- VL_CONTA para numeric, 
- DT_REFER para data,
- CD_CVM para character

```{r}
# selecionar as contas de interesse
contas <- c("Ativo Total", "Ativo Circulante", "Passivo Circulante", "Receita de Venda de Bens e/ou Serviços")

# as datas de interessse
datas <- as.Date(c("2017-12-31", 
                   "2018-12-31",
                   "2019-12-31"))

# criar o data frame com os meses de dezembro
df_ultimo <- df %>% 
              mutate(DT_FIM_EXERC = as.Date(DT_FIM_EXERC),
                     CD_CVM = as.character(CD_CVM),
                     VL_CONTA = as.numeric(VL_CONTA)) %>% 
              filter(DT_FIM_EXERC %in% datas,
                     ORDEM_EXERC == "ÚLTIMO",
                     DS_CONTA %in% contas) %>% 
              select(DT_FIM_EXERC, DENOM_CIA, CD_CVM, DS_CONTA, VL_CONTA)
```

```{r}
# Estrutura
df_ultimo %>% 
  str()
```
Vamos transformar as contas em variáveis (colunas), mantendo o formato de que cada linha é uma observação (empresa) e cada coluna é uma variável.

Usaremos o pacote tidyr. Esse pacote tem uma função chamada pivot_wider() a qual recebe um data frame no formato longo (df_ultimo). 

```{r}
library(tidyr)
# verificar se há linhas repetidas
df_ultimo %>% 
  distinct()

# pivot_wider
df_wide <- df_ultimo %>% 
  distinct() %>% 
  pivot_wider(names_from = DS_CONTA, 
               values_from = VL_CONTA)
```

### 2. Agora podemos iniciar a apresentação das estatísticas descritivas

Funções:
- Média: `mean(x)`
- Mediana: `median(x)`
- Variância: `var(x)`
- Desvio padrão: `sd(x)`
- Mínimo: `min(x)`
- Máximo: `max(x)`
- Quantis: `quantile(x, probs)`

A função mais básica do R para resumir os dados é chamada `summary`
Ela apresenta as seguintes estatísticas: 

* min, 
* 1º quartil (25%), 
* Mediana (50%), 
* Média, 
* 3º quartil (75%)
* Máximo.  

```{r}
summary(df_wide)
```
Então para iniciarmos nas funções básicas.

Vamos conhecer quantas empresas temos na nossa base. Para tanto, usaremos a função `unique` em `DENOM_CIA`
```{r}
df_wide %>% 
  select(DENOM_CIA) %>% 
  unique()
```
Temos 359 empresas ao todo. 

Agora sua vez de praticar:

Mostre quais as datas de referência da nossa base

```{r}
# EX. 1

```
Verifique que dispomos de 3 datas.

Agora vamos selecionar as colunas de valores númericos para calcular as estatísticas
Antes de iniciar os cálculo, verificaremos que os dados contém NAs

```{r}
sum(is.na(df_wide))
```

Temos 177 NAs ao todo. Temos que removê-los. Se você quiser visualizar, utilize o código a seguir:

```{r}
df_wide %>% 
  filter_all(any_vars(is.na(.)))
```

Ao todo são 65 linhas que precisamos  remover.
```{r}
df_wide <- df_wide %>% 
  na.omit()
```

### 2. Estatística descritiva

#### Média
Para calcular a média, utilize a função `mean`

```{r}
# Média do Ativo Total
mean(df_wide$`Ativo Total`)
# ou 
df_wide$`Passivo Circulante` %>% 
  mean()

# Média da Receita
mean(df_wide$`Receita de Venda de Bens e/ou Serviços`)
```

Agora sua vez: Calcule a média para todas as variáveis quantitativas. 
Dica: é possível usar a função `summarise` com o sufixo `_if` (`summarise_if(condicao, funcao)`) que testa uma condição e, se o resultado for verdadeira, ela aplica a função declarada no segundo argumento. 
```{r}
# Ex. 2:


```

Além disso, calcule a média das variáveis quantitativas para cada ano (2017, 2018 e 2019).
Lembre-se que é possível utilizar a função `group_by()`. Responda a pergunta: As médias variam ao longo do tempo?
```{r}
# Ex. 3:

```

#### Variância

Mede o grau de variabilidade de uma variável. 
A variância amostral é calculada a partir da fórmula a seguir:

$$
s^2 = \frac{1}{n-1}\sum_{i=1}^{n}(X_i - \overline{X})^2
$$

onde, 
* $\overline{X}$ é a média amostral,
* $n$ é o tamanho amostral, isto é, a quantidade de observações. 

No R, utilizamos a função `var`:

```{r}
# Variância do Ativo Total
var(df_wide$`Ativo Total`)
# Variância da Receita
var(df_wide$`Receita de Venda de Bens e/ou Serviços`)
```

#### Desvio Padrão

O desvio padrão é a raiz quadrada da variância:

$$
s = \sqrt(s^2)
$$

No R, o desvio padrão é calculado a partir da função `sd`:

```{r}
# desvio padrão dos ativos totais
sd(df_wide$`Ativo Total`)
```

Agora sua vez: Calcule o desvio padrão de todas as variáveis quantitativas para cada ano. Utilize a função `summarise_if`. 
```{r}
# Ex. 4

```

Qual é a variável com maior desvio padrão para cada ano? Mostre-as.

```{r}
# Mostre a variável e o seu nome
sd_quant <- df_wide %>% 
  group_by(DT_FIM_EXERC) %>% 
  summarise_if(is.numeric, sd) %>% 
  select(-DT_FIM_EXERC)

colnames(sd_quant)[apply(sd_quant, 1, which.max)]
sd_quant$`Ativo Total`
```

#### Quantis

A função `quantile(x, probs)` apresenta um ou mais quantis do vetor `x`. 
```{r}
# apenas um quantil 0.25 (o ponto onde acumula-se 25% dos dados)
quantile(df_wide$`Passivo Circulante`, probs = 0.25)

# mais de um quantil. 0.1, 0.5 (mediana) e 0.9
quantile(df_wide$`Ativo Total`, probs = c(0.1, 0.5, 0.9))
```

#### Rotina para calcular diversas estatísticas 

Vamos criar uma função que calcula diversas estatísticas para um vetor. 
```{r}
estatisticas <- function(x){
  x <- x[!is.na(x)] # isso serve para que ele omita as observações com NA
  me <- mean(x)
  med <- median(x)
  n <- length(x)
  s <- sd(x)
  mi <- min(x)
  ma <- max(x)
  q25 <- quantile(x, probs = 0.25)
  q75 <- quantile(x, probs = 0.75)
  return(c(n = n, media = me, mediana = med, desvio = s, 
           Q = q25, Q = q75, min = mi, max = ma))
}
```

Usaremos a função para calcular essas estatísticas para a variável `Ativo Circulante`:
```{r}
estatisticas(df_wide$`Ativo Circulante`)
```

Agora aplicaremos essa função em todas as variáveis quantitativas da nossa base:
```{r}
#Posso fazer com a função sapply. Nesse caso preciso selecionar as variáveis quantitativas
## apply aplica uma função em uma margem  de um data frame. 
# REtorna uma matrix. Podemos transformar em data frame
df_wide %>% 
  select_if(is.numeric) %>% 
  apply(MARGIN = 2, FUN = estatisticas) %>% 
  as.data.frame()

```
A partir dessas estatísticas podemos nos perguntar qual é o valor mínimo, máximo, média, mediana, desvio padrão etc para cada variável da nossa amostra. Isto é, qual menor valor para a receita de vendas? Qual o maior valor para a receita de vendas?

Agora digamos que desejamos empregar essas mesma função mas para cada ano da nossa base. Como faremos?
```{r}
# criar um vetor com os nomes das variáveis quantitativas
vars_quant <- df_wide %>% 
  select_if(is.numeric) %>% 
  colnames()

# Vamos criar uma função que faz o cálculo das estatísticas por colunas
destats <- function(x){
  apply(x, 2, estatisticas)
}

### vamos usar a função by(df[, quant_vars], var_grupo, funcao) para calcular estatisticas() por grupos
estatisticas_ano <- by(df_wide[,vars_quant], df_wide$DT_FIM_EXERC, destats)

estatisticas
```

Por fim veremos como calcular uma matriz de correlação. Para tanto, utilizaremos a função `cor`, a qual também calcula correlações entre duas variáveis. 

```{r}
# Correlação entre Ativo Total e Ativo Circulante
cor(df_wide$`Ativo Total`, df_wide$`Ativo Circulante`)

# Matriz de correlação 
m_cor <- df_wide %>% 
  select_if(is.numeric) %>% 
  cor() 

# Ë possível transformar em data frame utilizando a função as.data.frame
m_cor %>% 
  as.data.frame()

```


