---
title: "Aula 9 - Extra"
output: html_notebook
---
### Conteúdo

- 1. Importação de pacotes e dados financeiros
- 2. Estruturação dos dados financeiros
  - 2.1 Transformação em dados mensais
  - 2.2 Cálculo de Retorno
  - 2.3 Visualização das séries

Referência básica deste minicurso é o livro do Regenstein Jr. intitulado **Reproducible Finance with R Code Flows and Shiny Apps for Portfolio Analysis**. 

### 1. Importação de pacotes e dados financeiros

Vamos iniciar pela instalação e importação dos pacotes. 

```{r}
#install.packages("tidyverse") 
#install.packages("lubridate")
#install.packages("highcharter") 
#install.packages("timetk")
#install.packages("quantmod") 
#install.packages("PerformanceAnalytics") 
#install.packages("scales")

# carregamento
library(tidyverse) # manipulação de dados
library(lubridate) # trabalhar com datas
library(highcharter) # gráficos
library(timetk) # séries temporais
library(quantmod) # importação de dados financeiros
library(PerformanceAnalytics) 
library(scales)

```

Agora podemos importar os dados financeiros. 

A amostra que vamos trabalhar será composta por 3 títulos que negociam ações na B3, são eles:

  1. **B3SA3**
  4. **PETR4**
  5. **VALE3**

Faremos o download dos dados por meio da função `getSymbols()` do pacote `quantmod`. 

Os dados estão na frequência diária. São informações de preço de abertura, maior valor, menor valor, fechamento, volume e ajustado. 

Utilizaremos informações entre as datas "2019-01-01" e "2020-07-01". 

Essa função recebe as informações:

  - `Symbols` --> tickers (pesquise pelo símbolo no [yahoo finance](https://finance.yahoo.com/))
  - `src` --> fonte ("yahoo")
  - `from` --> data inicial
  - `to` --> data final
  - `auto.assign` = TRUE --> cria-se um objeto para cada símbolo
  - `warnings` = FALSE --> não mostra as advertências
  
```{r}
# criar um vetor para salvar os tickers
simbolos <- c("B3SA3.SA", "PETR4.SA", "VALE3.SA")

# cirar um objeto chamado precos 
precos <- getSymbols(Symbols = simbolos, 
           src = "yahoo", 
           from = "2015-01-01",
           to = "2020-08-01",
           auto.assign = TRUE,
           warnings = FALSE) %>% 
  map(~Ad(get(.))) %>% # função para isolar as cotações ajustadas (Adjusted). # se quiseres a cotação de fechamento, utilize Cl(get(.))
  reduce(merge) %>%  # vai juntar todas as informações em uma única base, onde cada papel se tornará uma coluna. 
  `colnames<-` (simbolos) # vai renomear as colunas pelo nome dos símbolos
```
  
Agora podemos verificar a estrutura dos dados precos.

```{r}
# ver a estrutura dos dados
precos %>% 
  str()
```

É um objeto xts que é semelhante a um data frame de séries temporais.

```{r}
# visualizar as 6 primeiras obs
head(precos, 6)

# visualizar as 6 últimas obs
tail(precos, 6)
```

### 2. Estruturação dos dados financeiros
#### 2.1 Transformação em dados mensais

No caso em questão, vamos calcular o log retorno de dados mensais. Para tanto, vamos utilizar a função `to.monthly` do pacote `quantmod`. É possível selecionar o primeiro ou o último dia do mês como referência. 

A função recebe os parâmetros:

- `x` --> dados no formato `xts`.
- `indexAt` --> "lastof" (último dia do mês) ou "firstof" (primeiro dia do mês)
- `OHLC` --> `FALSE`

```{r}
# transformar em dados mensais. 
precos_mensais <- to.monthly(x = precos, 
           indexAt = "lastof",
           OHLC = FALSE) # não quero retornar um objeto OHLC - Manteremos xts
```

Vamos visualizar a estrutura e algumas observações:

```{r}
# estrutura 
precos_mensais %>% 
  str()

# 6 primeiras obs.
head(precos_mensais, 6)

# 6 últimas obs. 
tail(precos_mensais, 6)
```

#### 2.2 Cálculo do Retorno

Agora podemos calcular o log retorno mensal:

$$ Ret_t = \frac{ln(P_t)}{ln(P_t-1)}$$
A função para calcular o log retorno é `Return.calculate(prices=precos_mensais, method = "log")`. 

Para calcular o retorno simples, basta utilizar `method = "discrete"`. 


```{r}
# calculando retorno mensal
retorno <- Return.calculate(prices = precos_mensais, 
                            method = "log") %>% 
            na.omit() # remover os dados NA da primeira linha
```

Visualizar estrutura e os dados:

```{r}
# estrutura
retorno %>% 
  str()

# 6 primeiras obs
head(retorno, 6)

# 6 últimas obs
tail(retorno, 6)
```

Verifique que selecionamos os últimos dias mensais de negociação.  


#### 2.3 Visualização das séries

Vamos criar gráficos das séries financeiras de retorno. 

##### Gráfico de Linha

Utilizaremos o pacote `highchart`. 

Adicionaremos o type "stock". 

```{r}
# gráfico de linha dos retornos
highchart(type="stock") %>%  
  hc_title(text = "Log retorno mensal") %>%  # título
  hc_add_series(retorno[, simbolos[1]],  
                name = simbolos[1]) %>%  # adicionando a primeira série
  hc_add_series(retorno[, simbolos[2]],
                name = simbolos[2]) %>% # adicionando a segunda séries
  hc_add_series(retorno[, simbolos[3]],
                name = simbolos[3]) %>% # adicionando a segunda séries
  hc_add_theme(hc_theme_flat()) %>%  # tema
  hc_navigator(enabled = FALSE) %>%  
  hc_scrollbar(enabled = FALSE) %>% 
  hc_exporting(enabled = FALSE) %>% 
  hc_legend(enabled = TRUE)
```

##### Histograma

Com o pacote `highchart`, podemos usar a função `hist()` para criar o objeto histograma, em seguida, chamamos a função `hchart()` com o objeto criado. 

```{r}
# Histograma
hc_histograma <- hist(retorno[, simbolos[1]], 
                      breaks = 20, # quantidade de intervalos
                      plot = FALSE) # para não plotar agora

hchart(hc_histograma, color = "cornflowerblue") %>% 
  hc_title(text = paste(simbolos[1],
                        "Distribuição do Log Retorno",
                        sep = " ")) %>% 
  hc_add_theme(hc_theme_flat()) %>% 
  hc_exporting(enabled = TRUE) %>% 
  hc_legend(enabled = FALSE)
```

Como iremos repetir esse processo de criação de histograma para mais de uma ação, é importante criarmos uma função. 

```{r}
# criando função para plotar o histograma
hc_histograma_fun <- function(n = 1, objeto, color, breaks){
  hc_histograma <- hist(objeto[, simbolos[n]],
                        breaks = breaks,
                        plot = FALSE)
  hchart(hc_histograma, color = color) %>% 
    hc_title(text = paste(simbolos[n],
                        "Distribuição do Log Retorno",
                        sep = " ")) %>% 
    hc_add_theme(hc_theme_flat()) %>% 
    hc_exporting(enabled = TRUE) %>% 
    hc_legend(enabled = FALSE)
}
```

Agora podemos pedir para calcular os histogramas para várias funções. 

Além disso, você pode utilizar a função `map` para usar a função que criamos para todas as ações. 

```{r}
# criando os histogramas individualmente
hc_histograma_fun(1, retorno, "cornflowerblue", 20) # B3SA3
hc_histograma_fun(2, retorno, "purple", 20) # PIBB11

# usando a função map para criar histograma para todas as ações
map(1:3, hc_histograma_fun, retorno, "blue", 20)
```
