---
title: "Aula 5 - Manipulação de dados - R base"
output: html_notebook
---

#### Conteúdo da aula

* Importação da base de dados
* Verificação da estrutura dos dados
* Modificação dos nomes das variáveis
* Alteração de valores das variáveis
* Alteração dos tipos das variáveis
* Trabalhando com valores no formato de data

### INTRODUÇÃO

Esta aula é dedicada ao processo de organização, limpeza e estruturação dos dados. Normalmente, é um dos procedimentos mais trabalhosos para os pesquisadores e cientistas de dados. 

A preparação de dados é necessária quando os dados apresentam informações incorretas para uma ou mais mais observações (exemplos), quando faltam informações, quando necessitamos criar novas variáveis etc. 

Além disso, as tabelas, muitas vezes, não estão estruturadas no modelo padrão, onde cada linha representa um indivíduo (exemplo) e as colunas configuram as variáveis ou características dos indivíduos.  

Dessa feita, vamos iniciar o nosso trabalho a partir de uma base de dados de participantes, na qualidade de ativos, de um plano de previdência. O arquivo foi denominado **BasePens.csv** e precisa ser importado para o `R`.

### BASE DE DADOS

Nossa base possui 749 pessoas e 8 variáveis tais quais:

- ID - representa a identificação do participante
- SEXO - 1 para o sexo feminino, 2 para o masculino
- ESTADO.CIVIL - 1 para solteiro(a); 2 para casado(a); 3 para viúvo(a); 4 para separado(a) judicialmente; 5 para divorciado(a); 6 para união estável; e 9 outros 
- DATA.DE.NASCIMENTO.dd.mm.aaaa - data de nascimento do participante, no formato dd/mm/aaaa
- DATA.DE.INGRESSO.NO.FUNDO.dd.mm.aaaa - data de ingresso no plano previdenciário, no formato dd/mm/aaaa
- CARREIRA.ATUAL - função exercída (profissão)
- BASE.DE.CALCULO.MENSAL - salário de contribuição para a previdência
- NÚMERO.DE.DEPENDENTES - quantidade de dependentes do participante (elegíveis para pensão)

Para importar a base de dados pelo `R`, vamos usar a função `read.csv2`, pois a base foi salva com a virgula como separador decimal.

A base pode ser acessada por meio do link: "https://raw.githubusercontent.com/filipeclduarte/EDA_R/master/BasePens.csv".


```{r}
# Vamos fazer download direto do github
url <- "https://raw.githubusercontent.com/filipeclduarte/EDA_R/master/BasePens.csv"

temp <- tempfile()

download.file(url, temp)

dados <- read.csv2(temp)
```

#### Estrutura dos dados importados 

Agora vamos visualizar se a importação da base foi realizada de forma correta, através da função `str` que nos apresenta a estrutura dos dados.

```{r}
str(dados)
```
#### Nome das variáveis (colunas)

Percebe-se que a importação foi um sucesso, contudo não podemos dizer o mesmo quanto à codificação dos dados. A variável `SEXO` e `ESTADO.CIVIL` foram importadas como número inteiro; a `DATA.DE.NASCIMENTO.dd.mm.aaaa...`, `DATA.DE.INGRESSO.NO.FUNDO.dd.mm.aaaa` foram importadas como *character*.

Antes de realizar os ajustes necessários, vamos visualizar as 6 primeiras linhas da base:

```{r}
head(dados, 6)
```

Vamos visualizar os nomes das colunas. É possível utilizar duas funções: `names()` ou `colnames()`.

```{r}
names(dados)
colnames(dados)
```

Agora, vamos renomear as variáveis para que o processo de limpeza seja feito de maneira mais fácil, e em seguida vamos mostrar novamente os nomes das 6 primeiras linhas e a estrutura dos dados: 

Vamos selecionar os seguintes nomes para representar as colunas: 

* `id`
* `sexo`
* `estado_civil`
* `data_nascimento`
* `data_ingresso`
* `carreira_atual`
* `base_calculo_mensal`
* `qtd_dependentes`


```{r}
# criando vetor para representar os nomes das variáveis
var_nomes <- c("id", "sexo", "estado_civil", "data_nascimento", 
                  "data_ingresso", "carreira_atual", "base_calculo_mensal", "qtd_dependentes")

# alterando os nomes: o nome das colunas de dados vai receber o vetor var_nomes
colnames(dados) <- var_nomes

# visualizar os nomes
colnames(dados)
```

Vamos visualizar agora as 6 primeiras linhas do nosso data frame.

```{r}
head(dados, 6)
```

Agora, visualizaremos a estrutura de `dados` após a renomeação:

```{r}
str(dados)
```

#### Alterar valores e tipos das variáveis

O próximo passo será alterar o tipo das variáveis `sexo` e `estado_civil` para `factor` e codificar corretamente as categorias (atribuir o nome correto à categoria). 

Para isso alterar as linhas por meio de operações condicionais, usaremos a função `ifelse()`, a qual tem como operação um teste lógico do tipo `==`, `>=`, `<` etc, e tem como resultado a atribuição de um valor ou um texto caso o resultado seja VERDADEIRO. Ainda, é preciso fixar o valor a ser atribuído caso o resultado da condição lógica seja falso. 

`ifelse(dados$vetor == valor, 'verdadeiro', 'falso')`

```{r}
# Visualizar as primeiras 20 linhas
head(dados$sexo, 20)

# vamos usar a função ifelse para substituir 1 por "feminino" e 2 para "masculino"
dados$sexo <- ifelse(dados$sexo == 1, "feminino", "masculino")

# visualizar novamente as 20 linhas
head(dados$sexo, 20)

# estrutura dos dados
str(dados)

# Vamos transformar a variável sexo para factor (qualitativa) 
dados$sexo <- as.factor(dados$sexo)

str(dados)
```

Feito isso, vamos alterar a variável `estado_civil`. Essa variável apresenta mais de 2 categorias. Teremos que utilizar a função `ifelse()` de forma aninhada.

Os estados civis da base são:

* 1 - solteir
* 2 - casad
* 3 - viuv
* 4 - separad_judicialmente
* 5 - divorciad
* 6 - uniao_estavel
* outros

Podemos usar a função `unique()` para saber quais são os valores únicos de um vetor. 

```{r}
# Visualizar a variável estado_civil
head(dados$estado_civil, 20)

# podemos usar a função unique()
unique(dados$estado_civil)

# Vamos transformar a variável estado civil para factor
dados$estado_civil <- ifelse(dados$estado_civil == 1, "solteir", 
                     ifelse(dados$estado_civil == 2, "casad", 
                     ifelse(dados$estado_civil == 3, "viuv",
                     ifelse(dados$estado_civil == 4, "separad_judicialmente", 
                     ifelse(dados$estado_civil == 5, "divorciad", 
                     ifelse(dados$estado_civil == 6, "uniao_estavel", "outros"))))))

# visualizar os dados alterados
head(dados$estado_civil, 20)
```

Ok! Precisamos transformar para o formato `factor`.

```{r}
# Transformando a variável estado civil para factor
dados$estado_civil <- as.factor(dados$estado_civil)

# estrutura 
str(dados)
```

A variável no formato factor ajuda quando você desejar empregar funções estatísticas. Veja o exemplo de `table()` que retorna uma tabela com a quantidade de obs. para cada categoria. 

```{r}
# table
table(dados$estado_civil)
```

#### Trabalhando com valores no formato de data

Precisamos tranformar `DataNascimento` e `DataIngresso` para um formato que o `R` entenda como datas. 

Isso servirá para a idade atual dos participantes desse plano previdenciário. 

Para tanto, vamos dizer ao `R` para criar uma variável com a data de hoje. Em seguida, iremos calcular a diferença, em anos, entre a data de hoje e a data de nascimento de cada participante do plano, transformando a variável `idade` para o tipo inteiro.

O R possui a função `Sys.Date()` de retorna a data atual do sistema. 

O formato padrão de data do R é "AAAA-MM-DD". Os nossos dados estão no formato "DD/MM/AAAA". Vamos usar a função `as.Date(dados, format = "%d/%m/%Y")` para transformar as variáveis data_nascimento e data_ingresso em datas. O parâmetro `format` serve para dizer ao R qual é o formato dos nossos dados. `%d` representa dias, `%m` meses, `%Y` anos no modelo `AAAA`. 

```{r}
# Datas de referência no R e data de hoje
data_hoje <- Sys.Date()
data_hoje

# Ajustando a data de ingresso e de nascimento
dados$data_nascimento <- as.Date(dados$data_nascimento, format = "%d/%m/%Y")

dados$data_ingresso <- as.Date(dados$data_ingresso, format = "%d/%m/%Y")

# visualizar a estrtutura
str(dados)
```

Agora podemos calcular a idade dos participantes do plano. Vamos criar uma variável chamada `idade` e salvaremos no data frame `dados`. Transformaremos no formato numérico. 

Para calcular a idade hoje, basta subtrair a data de hoje pela data de nascimento e dividir por 365.

```{r}
# criando a variável idade
dados$idade <- as.numeric((data_hoje - dados$data_nascimento) / 365)

# mostrando 20 valores
head(dados$idade, 20)
```

Se você desejar arredondar os valores para 0 casas decimais, basta usar a função `round(idade, 0)`:

```{r}
# arredondando
dados$idade <- round(dados$idade, 0)

head(dados$idade, 20)
```

Agora é sua vez, calcule o tempo de contribuição, em anos, para cada participante e salve como uma variável da sua base com o nome `tempo_servico`. Após, mostre a estrutura dos dados e as 10 primeiras linhas da base.

```{r}
##### Exercício: Calcule a quantidade de tempo de serviço passado para os participantes

```

Até agora foi moleza, certo? Crie uma variável, chamada `base_calculo_anual` que represente o salário de contribuição anual dos participantes do plano e a adicione à base, considerando que todos recebem o 13º salário.


```{r}
##### Exercício: Crie uma coluna (variável) representando a Base de Cálculo Anual considerando o 13º salário

```

Finalizaremos o procedimento de *data wrangling* (processamento de dados), exportando, por meio da função `saveRDS`, a base estruturada para um arquivo com extensão `.rds` com o nome "dados_pens.rds" e as colunas na ordem a seguir:

* id
* sexo
* idade
* estado_civil
* qtd_dependentes
* carreira_atual
* tempo_servico
* base_calculo_anual 

```{r}
# Vamos salvar essa base final 

```

