---
title: "Aula 7 - Extra"
output: html_notebook
---

Conteúdo 

- Ler tabelas de dados da web (html)
- Estruturar os dados
- Ler scripts em .R com funções
- Realizar estatísticas descritivas em dados de Expectativa de vida. 

```{r}
# fazendo a leitura do script estatisticas.R
source("estatisticas.R")
```


Instalação e carregamento de pacotes
```{r}
#install.packages("rvest")
#install.packages("tidyverse")
library(rvest)
library(tidyverse)
```

Fazer a leitura da url com a função `read_html`
```{r}
url <- "https://en.wikipedia.org/wiki/List_of_countries_by_past_life_expectancy"

h <- read_html(url)

h
```

Salvar as tabelas com a função `html_nodes("table")`
```{r}
tabelas <- h %>% 
  html_nodes("table")

```

Verificar a estrutura da tabela
```{r}
expec_df <- tabelas[[3]] %>% 
  html_table

str(expec_df)

expec_df
```

Transformar a tabela no formato tidy long
```{r}
# vamos renomear a coluna dos países
df <- expec_df %>% 
  rename(country = `Country ordependent territory`) %>% 
  pivot_longer(-country, names_to = "periodo", values_to ="expectativa_vida") %>% 
  na.omit()

str(df)
```

Vamos visualizar os países com as maiores expectativas de vida
```{r}
df %>% 
  arrange(desc(expectativa_vida))
```

Vamos visualizar os países com as menores expectativas de vida
```{r}
df %>% 
  arrange(expectativa_vida)
```

Vamos visualizar apenas o Brasil
```{r}
df %>% 
  filter(country == "Brazil")
```

Vamos agrupar por período e visualizar as maiores e as menores expectativas de vida
```{r}
df %>% 
  group_by(periodo) %>% 
  top_n(5)
```

Vamos calcular as estatísticas agrupadas por período
```{r}
cv <- function(x){
  sd(x)/mean(x)
}
df %>% 
  group_by(periodo) %>% 
  summarise(n = n(),
            media = mean(expectativa_vida), 
            desvio_padrao = sd(expectativa_vida),
            cv = cv(expectativa_vida))

str(df)

df %>% 
  group_by(periodo) %>% 
  arrange(desc(periodo), expectativa_vida)

df$periodo[2626]

df %>% 
  filter(periodo == "2010-2015")

df %>% 
  filter(periodo == "2010–2015") %>% 
  arrange(expectativa_vida)
```

Vamos utilizar a função estatisticas que estará salva em um script com extensão ".R" no diretório de trabalho
```{r}
# fazer a importação das funções contidas em um script .R
source("estatisticas.R")

df %>% 
  group_by(periodo) %>% 
  summarise(estatisticas(expectativa_vida))

by(df[,"expectativa_vida"], df$periodo, apply_estatisticas)

```





