---
title: "Aula 5 - Extra"
output: html_notebook
---

## Importar base

```{r}
dados_pens <- readRDS("dados_pens.rds")
```


Funções úteis 
- Verificar se existe uma pasta (diretório)

```{r}
file.exists("Downloads") # verifique uma pasta no seu diretório
```
- Se não existir, crie uma pasta para salvar os dados

```{r}
if(!file.exists("dados")){
  dir.create("dados")
}

file.exists("dados")
```

- Verificar os arquivos da pasta (diretório)

```{r}
list.files() # é possível colocar um endereço de uma pasta específica
```

- Se você quiser verificar um diretório específico - precisa colocar o endereço

### Manipulação de dados 

- Vamos voltar para a base trabalhada na aula 5

```{r}
dados_pens 
```

- Filtro de linha
```{r}
dados_pens[55:100,]

dados_pens[dados$sexo == "masculino", ]
dados_pens[dados$qtd_dependentes >= 2, ]

dados_pens[(dados$sexo == "masculino") & (dados$qtd_dependentes >= 2), ]

dados_pens[(dados$sexo == "masculino") | (dados$qtd_dependentes >= 2), ]
```

- Filtro de coluna 

```{r}
dados_pens[, 1:2]

dados_pens[, c(1, 6, 7)]

dados_pens[, "carreira_atual"]
dados_pens$carreira_atual

dados_pens[, c("carreira_atual", "base_calculo_anual")]

dados_pens[, -c(1, 5)]

subset(dados_pens, sexo == 'feminino', 'idade')
```

- Filtro linha e coluna

```{r}
dados_pens[dados_pens$sexo == 'feminino', c('sexo', 'idade', 'carreira_atual')]

dados_pens[(dados_pens$sexo == 'feminino') & (dados_pens$idade >= 50), c('sexo', 'idade', 'carreira_atual')]

```


- Filtro com operadores lógicos 

- Sort (ordenar)

```{r}
sort(dados_pens$tempo_servico)
sort(dados$base_calculo_mensal)

sort(dados$base_calculo_mensal, decreasing = TRUE) # descrescente

```


- Ordenar o data frame por uma coluna
```{r}
dados_pens[order(dados$base_calculo_mensal, decreasing = TRUE), ]

# Ordenar o data frame por mais de uma coluna
dados_pens[order(dados$base_calculo_mensal, dados$tempo_servico), ]
```



