---
title: "R para Atuária e Contabilidade"
output: html_notebook
---

# Introdução

O que vamos estudar?

1 - Introdução ao R
2 - Estrutura de dados
3 - Funções e estrutura de controle
4 - Importação e exportação de dados
5 - Manipulação de dados - Base R
6 - Manipulação de dados - dplyr
7 - Estatística descritiva
8 - Visualização de dados com ggplot2 - parte 1
9 - Visualização de dados com ggplot2 - parte 2
10 - Teste de hipóteses aplicados a atuária e contabilidade 


## Agenda da aula de hoje (Introdução ao R)

- Abrindo o Rstudio e o Rstudio Cloud
- Ambiente de trabalho
- Como rodar um comando
- Como escrever um script
- Rmarkdown (notebook)
- Operações básicas
- Exercícios
- Objetos
- Ambiente
- Nome para objetos
- ls()
- Operações com objetos


O que é R? 
Resposta: R é uma linguagem de programação criada por estatísticos. RRRR

O que eu posso fazer com o R?
Resposta: Escrever programas, notadamente voltados para análise de dados. 
Esses programas permitem que você realize cálculos, manipule e visualize dados etc. 
Como cientista e/ou profissional que trabalha com dados, é fundamental que você saiba programar para:

- Armazenar base de dados;
- Empregar cálculos complexos em grandes bases de dados;
- Realize operações repetitivamente.

 - Vamos estudar conceitos e operações básicas da linguagem R antes de adentrar no conteúdo atuarial e contábil. 
 - Após essa breve introdução, estudaremos como utilizar a linguagem R para preparar os dados para análise atuarial e contábil. 

# Operações Básicas no R

Mostrar o número 10:
```{r}
10
```

Posso utilizar a função print()
```{r}
print(10)
```

o R é uma calculadora
```{r}
1 + 1
print(1+1)
```

```{r}
10 - 2
print(10-2)
```


### Atribuição de variáveis

A criação de variáveis no `R` é realizada da forma a seguir:

```{r}
x <- 10 
```
Veja que nada aparece quando eu crio uma variável. É preciso pedir para mostrar o valor contido na variável

```{r}
x
```

```{r}
# Criar a variável x que receberá o valor 10
x <- 10
x
```

Usa-se o símbolo `<-` ou `=` para atribuir o valor 10 à `x`.

Se desejar escrever algum comentário no bloco de código, use `#` antes do texto. O que vier após não será computado no R.

Ex.: Crie duas variáveis, X (valor) e N (quantidade), recebendo 50 e 3, respectivamente. Faça também um comentário, para cada variável, detalhando o seu nome:


```{r}
#meu comentário
X <- 50 
N <- 3
X
N
```

```{r}
Y
Y <- 100
Y ** 5
Y ^ 2
options(scipen = 999)
Y ** 5
```

### Operações matemáticas

Os operadores matemáticos utilizados no `R` são:

adição: +
subtração: -
multiplicação: *
divisão: /
exponenciação: ^ ou **
resto da divisão: %% 
divisão inteira: %/%

Vamos praticar a seguir:

```{r}
# adição: 2 + 2
var <- 2+2
var

# subtração: 50 - 5
var2 <- 50-5
var2

# multiplicação: 10 * 40
d <- 10*40
d

# divisão: 55 / 3
var_divisao <- 55/3
var_divisao

# exponenciação: 2 ^ 5
VarExp <- 2^5
2**5
VarExp
# resto da divisão: 6 %% 4
6%%4

# divisão inteira: 6 %/% 4
6%/%4
```

Sua vez de exercitar:

```{r}
# adicione 30 à X

```

```{r}
# Subtraia 3 de N

```

```{r}
# Eleve 3 ao cubo

```

```{r}
# mostre o resto da divisão de 30 por 7

```

```{r}
# mostre o valor da divisão inteira de 9 por 4

```

Para realizar várias operações matemáticas, como por exemplo 2*5 + 3^5, é importante colocar os parênteses `()` entre as operações:

```{r}
(3*X) + (N^4)

((2 + X)^2) - ((N/10) + (X^2))^5
```


```{r}
(2*5) + 3^5
```

Então, calcule o produto de `N` e `X`, adicione a divisão de 9 por 10 e multiplique o resultado pela pela subtração de 5 por 2. 

```{r}

```

## Tipos de objetos

O objeto mais comum no `R` é o vetor. Um vetor apresenta o mesmo tipo para os seus valores, que podem ser do tipo:

* números inteiros: ex.: 10
* números reais: ex.: 10.5
* números complexos: ex.: 1i
* valores booleanos: e.: TRUE ou FALSE
* caracteres: ex.: "Filipe"

```{r}
meu_nome <- "Filipe"
meu_nome
MeuNome <- "Filipe"
MeuNome

print(meu_nome)
meu_nome
meu_nome == MeuNome 

MeuNome <- "filipe"
print(MeuNome)
meu_nome == MeuNome
```

### Operadores de comparação

São utilizados nas operações condicionais cujo resultado é um valor VERDADEIRO (1) ou FALSO (0). Sendo assim, precisamos de um operador de comparação para realizar a operação entre dois valores. Os operadores de comparação são:

•	< (menor)
•	> (maior)
•	<= (menor ou igual)
•	>= (maior ou igual)
•	== (igual)
•	!=  (diferente)

Esses operadores são vastamente utilizados na matemática e na programação. 

```{r}
x <- 10
y <- 5
# menor
x < y
# maior
x > y
# menor ou igual
x <= y
# maior ou igual
x >= y
# igualdade
x == y
# diferente
x != y
```

Chegamos ao fim da aula de hoje!
Próxima aula estudaremos estrutura de dados do R como vetores, dataframe

